ACORDAO-COMPLETO-2520670

ACÓRDÃO 18954/2021 ATA 41/2021 - SEGUNDA CÂMARA

VISTOS, relatados e discutidos estes autos de concessão de Pensão Especial de Ex-combatente instituída por Hilarino Francisco Antônio (XXX.448.017-XX) , vinculado ao Comando do Exército, submetido, para fins de registro, à apreciação do Tribunal de Contas da União;
ACORDAM os Ministros do Tribunal de Contas da União, reunidos em Sessão da 2ª Câmara, nos termos dos arts. 71, inciso III, da Constituição Federal, 1º, inciso V, e 39, inciso II, da Lei 8.443/1992 e 260, § 1º, do RITCU e ante as razões expostas pelo Relator, em:
9.1. considerar ilegal o ato de concessão de Pensão Especial de Ex-combatente instituído por Hilarino Francisco Antônio, negando-lhe o respectivo registro;
9.2. dispensar o ressarcimento das quantias indevidamente recebidas de boa-fé, consoante o disposto no Enunciado nº 106 da Súmula de Jurisprudência deste Tribunal;
9.3. determinar ao Comando do Exército que:
9.3.1. faça cessar todo e qualquer pagamento relativo ao ato impugnado, no prazo máximo de 15 (quinze) dias, sob pena de ressarcimento das quantias pagas após esta data pela responsável;
9.3.2. informe à interessada que, no caso de não provimento de recursos eventualmente interpostos e conhecidos com efeitos suspensivos, deverão ser repostos os valores recebidos após a ciência deste acórdão pelo Comando do Exército; e
9.3.3. comunique imediatamente à interessada o teor do presente acórdão, encaminhando ao TCU, no prazo de 30 (trinta) dias, comprovante das respectivas datas de ciência, nos termos do art. 4º, § 3º, da Resolução-TCU 170/2004.

PENSÃO ESPECIAL DE EX-COMBATENTE. Atos de Pensão especial de ex-combatente da unidade emissora COMANDO DO EXÉRCITO, enviados ao TCU pela unidade de controle interno Centro de Controle Interno do Exército para fins de análise e julgamento

Segunda Câmara

Comando do Exército.

3. Interessados/Responsáveis:
3.1. Interessada: Maria de Fatima Carvalho de Oliveira (XXX.931.875-XX).

13.1. Ministros presentes: Bruno Dantas (Presidente), Aroldo Cedraz (Relator) e Raimundo Carreiro.
13.2. Ministros-Substitutos presentes: Marcos Bemquerer Costa e André Luís de Carvalho.

AROLDO CEDRAZ

Adoto como Relatório a instrução da Secretaria de Fiscalização de Integridade de Atos e Pagamentos de Pessoal e de Benefícios Sociais (peça 5) , com pareceres convergentes dos dirigentes daquela unidade (peça 6) , e do representante do Ministério Público junto ao TCU (peça 7) .
"INTRODUÇÃO
Trata-se de ato de pensão especial de ex-combatente, submetido, para fins de registro, à apreciação do Tribunal de Contas da União (TCU) , de acordo com o art. 71, inciso III, da Constituição Federal. O ato foi cadastrado e disponibilizado ao TCU por intermédio do Sistema e-Pessoal, na forma do art. 2º e 4º da Instrução Normativa TCU 78/2018.
O ato desse processo pertence às seguintes unidades:
Unidade emissora: COMANDO DO EXÉRCITO.
Unidade cadastradora:  DIRETORIA DE INATIVOS E PENSIONISTAS.
Subunidade cadastradora: SUC1.1 - 1ª Região Militar.
EXAME TÉCNICO
Procedimentos aplicados
Os procedimentos para exame, apreciação e registro de atos de pessoal encontram-se estabelecidos na Instrução Normativa TCU 78/2018 e na Resolução TCU 206/2007. Essas normas dispõem que os atos de pessoal disponibilizados por meio do e-Pessoal devem ser submetidos previamente a críticas automatizadas, com base em parâmetros predefinidos.
As críticas das informações cadastradas na etapa de coleta do ato foram elaboradas e validadas levando-se em conta as peculiaridades de cada ato. Os itens verificados nessa etapa são inerentes a dados cadastrais, fundamentos legais, mapa de tempo, ficha financeira, assim como eventuais ocorrências de acumulação. Trata-se de verificações abrangentes, minuciosas e precisas e sem a necessidade de ação humana e, portanto, menos suscetível a falhas. As críticas aplicadas estão discriminadas no sistema, no Menu e-Pessoal, opção "Crítica", que podem ser acessadas mediante concessão de perfil específico a servidores do TCU responsáveis pela análise.
Além das críticas automatizadas, há verificação humana adicional no caso de haver alertas do sistema ou informações não formatadas, como esclarecimentos do gestor ou do controle interno.  
As críticas também consideram os registros do Sistema Integrado de Administração de Recursos Humanos (Siape) . O Siape disponibiliza informações atualizadas sobre as parcelas que integram os proventos, diferentemente, portanto, do e-Pessoal, que informa as parcelas no momento do registro do ato. 
Essa confrontação com o Siape fornece uma visão atual e verdadeira da situação, o que permite descaracterizar irregularidades e inconsistências que, embora constantes do e-Pessoal, já foram corrigidas.
As verificações detectadas no ato encontram-se discriminadas na aba de pendências do ato no sistema e-Pessoal, bem como no espelho do ato contemplado por esta instrução.
Exame das Constatações
Ato: 33147/2018 - Reversão - Interessado: HILARINO FRANCISCO ANTONIO - CPF: XXX.448.017-XX
Beneficiário: MARIA DE FATIMA CARVALHO DE OLIVEIRA - CPF: XXX.931.875-XX - Filho (a) 
Parecer do Controle Interno: considerar o ato ilegal. Justificativa: Manifestação pela ilegalidade do ato, em razão de as beneficiárias não preencherem os requisitos legais, de acordo com o Parecer nº 0446/2017/CJACEAx/CGU/AGU, aprovado pelo Despacho nº 1077/2017/CAJCEx/AGU, da Consultoria Jurídica Adjunta ao Comando do Exército, de 13 de novembro de 2017, segundo o qual os requisitos específicos previstos no art. 30 da Lei nº 4.242/1963 devem ser preenchidos não apenas pelo ex-combatente, mas também por seus dependentes amparados por aquela lei, devido à natureza assistencial da pensão especial, conforme julgados reiterados do Superior Tribunal de Justiça (Precedentes: AgRg no REsp 1073262/SC, Rel. Ministro ARNALDO ESTEVES LIMA, QUINTA TURMA, julgado em 17/06/2010, DJe 02/08/2010, AgRg no Ag 1407008/RN, Rel. Ministro ARNALDO ESTEVES LIMA, PRIMEIRA TURMA, julgado em 21/08/2012, DJe 31/08/2012, AgInt no REsp 1609340/ES, Rel. Ministra ASSUSETE MAGALHÃES, SEGUNDA TURMA, julgado em 20/04/2017, DJe 02/05/2017) .
Constatação e análise: 
1.1.1. O Controle interno emitiu parecer pela ilegalidade.
Justificativa do Gestor de Pessoal: Não há. Verificação efetuada no âmbito do TCU.
Análise do Controle Interno: Não há. Verificação efetuada no âmbito do TCU.
Análise da Equipe Técnica: Ilegal
O amparo que concede o direito a percepção da aludida pensão às filhas dos instituidores é tratado na Lei nº 4.242, de 17 de julho de 1963, que em seu artigo 30, assim expressou-se:
Art 30. É concedida aos ex-combatentes da Segunda Guerra Mundial, da FEB, da FAB e da Marinha, que participaram ativamente das operações de guerra e se encontram incapacitados, sem poder prover os próprios meios de subsistência e não percebem qualquer importância dos cofres públicos, bem como a seus herdeiros, pensão igual à estipulada no art. 26 da Lei n.º 3.765, de 4 de maio de 1960.            
Parágrafo único. Na concessão da pensão, observar-se-á o disposto nos arts. 30 e 31 da mesma Lei nº 3.765, de 1960.  
	Entende-se que as herdeiras têm que atender as mesmas condições que deram ao instituidor o direito inicial ao benefício, quais sejam:
Sem incapaz sem poder prover os próprios meios de subsistência; e
não percebem qualquer importância dos cofres públicos.
	Esse também é o entendimento do Superior Tribunal de Justiça, conforme ilustra a ementa da seguinte deliberação publicada no DJe de 24/11/2015 (grifos inseridos) :
'ADMINISTRATIVO. PENSÃO ESPECIAL DE EX-COMBATENTE. LEI DE REGÊNCIA. DATA DO ÓBITO DO INSTITUIDOR. ART. 30 DA LEI N. 4.262/63. FILHA MAIOR. BENEFÍCIO DE NATUREZA ASSISTENCIAL. REQUISITOS ESPECÍFICOS. COMPROVAÇÃO. NÃO OCORRÊNCIA.
1. Trata-se, na origem, de Ação Ordinária contra a União objetivando a concessão de pensão especial de ex-combatente, por reversão do benefício inicialmente concedida à sua genitora.
2. Na hipótese dos autos, o falecimento do ex-combatente ocorreu na vigência das Leis 4.242/1963 e 3.765/1960.
3. Nos termos do art. 30 da Lei 4.242/1963, são requisitos para o pagamento da pensão especial de ex-combatente: 1) ser o ex-militar integrante da FEB, da FAB ou da Marinha; 2) ter efetivamente participado de operações de guerra; 3) encontrar-se o ex-militar, ou seus dependentes, incapacitados, sem poder prover os próprios meios de subsistência; e 4) não perceber nenhuma importância dos cofres públicos. Tais requisitos estendem-se também aos dependentes, que devem provar o seu preenchimento. Precedentes.
4. Incontroverso, nos autos, que a ora agravante percebe dos cofres públicos benefício previdenciário de aposentadoria e pensão decorrente do falecimento de seu marido (ex-servidor público) . Logo, não preenche um dos requisitos específicos do art. 30 da Lei 4.242/1963, qual seja, ser 'incapacitados, sem poder prover os próprios meios de subsistência" e não receber 'qualquer importância dos cofres públicos'. Agravo regimental improvido.' (AgRg no AgRg no REsp 1555454/SP, Ministro Relator HUMBERTO MARTINS, SEGUNDA TURMA, Julgamento: 17/11/2015) '.
O quadro resumo de ocorrências e, quando for o caso, o detalhamento da norma legal e da jurisprudência para a inconsistência acima elencada encontra-se no anexo II dessa instrução. 
Encaminhamento do ato: 
Considerar ILEGAL e recusar registro do ato de Pensão especial de ex-combatente de HILARINO FRANCISCO ANTONIO do quadro de pessoal do órgão/entidade COMANDO DO EXÉRCITO, com base nos arts. 71, inciso III, da Constituição Federal, 1º, inciso V, e 39, inciso II, da Lei 8.443/1992 e 260, § 1º, do Regimento Interno. 
CONCLUSÃO
A abrangência e a profundidade das verificações levadas a efeito fundamentam convicção de que o ato 33147/2018 pode ser apreciado pela ilegalidade, em razão das irregularidades apontadas no item Exame das Constatações desta instrução, que representam afronta à legislação e à jurisprudência de referência
PROPOSTA DE ENCAMINHAMENTO
Ante o exposto, com fundamento no art. 71, inciso III, da Constituição Federal, no art. 1º, inciso V, e art. 39, incisos I e II, da Lei 8.443/1992, no art. 260 do Regimento Interno do Tribunal de Contas da União, propõe-se: 
Considerar ILEGAL e recusar registro  do ato de Pensão especial de ex-combatente de HILARINO FRANCISCO ANTONIO do quadro de pessoal do órgão/entidade COMANDO DO EXÉRCITO, com base nos arts. 71, inciso III, da Constituição Federal, 1º, inciso V, e 39, inciso II, da Lei 8.443/1992 e 260, § 1º, do Regimento Interno, uma vez que a beneficiária não cumpre os requisitos legais para o recebimento da aludida pensão."
	É o Relatório.

não há.

Procuradora-Geral Cristina Machado da Costa e Silva.

PESSOAL. PENSÃO ESPECIAL DE EX-COMBATENTE. NÃO PREENCHIMENTO DOS REQUISITOS PREVISTOS NO ART. 30 DA LEI 4.242/1963. ILEGALIDADE. NEGATIVA DE REGISTRO.

PENSÃO ESPECIAL DE EX-COMBATENTE (PEEC)

Secretaria de Fiscalização de Integridade de Atos e Pagamentos de Pessoal e de Benefícios Sociais (Sefip).

Trata-se de ato de concessão de pensão militar instituída por Hilarino Francisco Antônio, vinculado ao Comando do Exército, submetido eletronicamente, para fim de registro, à apreciação do Tribunal de Contas da União, de acordo com o art. 71, inciso III, da Constituição Federal.
2.	Na mesma linha do parecer do Controle Interno, aprovado pelo Despacho 1077/2017/CAJCEx/AGU, da Consultoria Jurídica Adjunta ao Comando do Exército, a Secretaria de Fiscalização de Integridade de Atos e Pagamentos de Pessoal e de Benefícios Sociais (Sefip) concluiu, em tom uníssono, pela ilegalidade do ato, em razão de a beneficiária não preencher os requisitos legais previstos no art. 30 da Lei 4.242/19.
3.	Por considerar suficiente a análise realizada pela Sefip, com anuência do Parquet, registro minha concordância com a proposta alvitrada pela unidade, razão pela qual incorporo os argumentos trazidos e seus respectivos fundamentos, transcritos no Relatório precedente, às minhas razões de decidir.
4. 	Como aponta a Sefip, a herdeira deveria atender as mesmas condições que permitiram ao instituidor o direito inicial ao benefício, quais sejam: (i) ser incapaz sem poder prover os próprios meios de subsistência; e (ii) não perceber qualquer importância dos cofres públicos.
5.	Não atendidas tais condições, resta considerar ilegal e recusar registro do presente ato de pensão especial de ex-combatente.
6.	Com relação às importâncias recebidas indevidamente, julgo que a reposição deve ser dispensada, nos termos do Enunciado nº 106 da Súmula de Jurisprudência do TCU.
	Ante o exposto, VOTO por que este Tribunal adote a minuta de Acórdão que submeto à apreciação deste Colegiado.
TCU, Sala das Sessões, em 30 de novembro de 2021.
AROLDO CEDRAZ 
Relator